【裁判字號】    97,交聲,2119
【裁判日期】    970725
【裁判案由】    聲明異議
【裁判全文】
臺灣臺中地方法院交通事件裁定        97年度交聲字第2119號
                                    97年度交聲字第2120號
                                    97年度交聲字第2121號
原處分機關  交通部公路總局臺中區監理所
受處分人    甲○○
上列受處分人因違反道路交通管理處罰條例案件，對於交通部公
路總局臺中區監理所民國97年7月8日（中監違字第裁 60-IA0000
000、60-IA0000000、60-IA0000000 號裁決書）所為之裁決，聲
明異議，本院裁定如下：
    主    文
原處分均撤銷。
前項撤銷部分，甲○○均不罰。
    理  由
一、原處分機關略以：異議人即受處分人（下稱受處分人）駕駛
    車號OH-1783號自用小客車，分別於民國96年11月18日7時17
    分、96年12月8 日7時24分及96年11月19日7時19分許，在台
    61線與濱二路口北往南，有「限速80公里，經測時速101 公
    里，超速21公里以上未滿40公里」、「限速80公里，經測時
    速94公里，超速未滿20公里」、及「限速80公里，經測時速
    92公里，超速未滿20公里」之違規。爰均依道路交通管理處
    罰條例第33條第1項第1款、第63條規定分別裁處低額罰鍰各
    新臺幣（下同）3,500 元、3,000元及3,000元整，並均記違
    規點數1 點等語。
二、聲明異議意旨略以：違規地點係感應線圈測速照相，經濟部
    標準檢驗局局長表示感應式線圈測速器埋在地下，容易受到
    埋設方式，埋設地點環境，車輛種類，車流量等變數干擾，
    有關測速結果只能供參考，警政署亦宣布全台感應式線圈測
    速器暫停取締超速違規只能用於闖紅燈舉發，因此伊主張警
    方未依據經濟部標準檢驗局檢測合格之測速器執法，明顯有
    偏差，應屬舉發無效，請求撤銷原處分云云。
三、按法院受理交通事件，準用刑事訴訟法之規定，道路交通管
    理處罰條例第89條前段定有明文。而按犯罪事實應依證據認
    定，無證據不得認定其犯罪事實，刑事訴訟法第154條第2項
    亦定有明文。又認定不利於被告之事實，須依積極證據，苟
    積極證據不足為不利於被告事實之認定時，即應為有利於被
    告之認定，更不必有何有利之證據；認定犯罪事實所憑之證
    據，雖不以直接證據為限，間接證據亦包括在內，然而無論
    直接或間接證據，其為訴訟上之證明，須於通常一般之人均
    不致有所懷疑，而得確信為真實之程度者，始得據為有罪之
    認定，若其關於被告是否犯罪之證明未能達此程度，而有合
    理性懷疑之存在，致使無從形成有罪之確信，根據「罪證有
    疑，利於被告」之證據法則，即不得遽為不利於被告之認定
    。最高法院分別著有 30年上字第816號、76年臺上字第4986
    號判例可資參照。基此，法院於受理違反道路交通管理處罰
    條例案件時，亦應有其適用。易言之，法院於踐行完調查證
    據之程序後，為事實之認定時，如就原處分機關所認定之行
    為人違規事實仍有合理之懷疑，而無法達到確信行為人確有
    該當於道路交通管理處罰條例各該處罰條文之構成要件事實
    時，即應依刑事訴訟上之待證事實「倘有懷疑，則從被告之
    利益作解釋」之證據法則，作對受處分人有利之認定。
四、經查：
  (一)原處分機關認受處分人有上開違規情節，係以彰化縣警察局
    舉發違反道路交通管理事件通知單3 紙及該測速感應照相設
    備之式樣認可證書1份及彰化縣警察局97年7月15日彰警交字
    第0970037968號函為據。
  (二)惟查：
    1.按度量衡法第5 條規定：「為確保交易安全、維護大眾安
      全健康及環境保護，主管機關得就供交易、證明、公務檢
      測、環境保護、公共安全、醫療衛生有關之度量衡器，指
      定為法定度量衡器。」，故於度量衡法第18條授權訂定之
      度量衡器檢定檢查辦法第3 條第1項第7款即規定公務檢測
      用雷達測速儀及公務檢測用雷射測速儀（光達式）為應經
      檢定之法定度量衡器。本件超速違規事件採證之感應線圈
      測速照相儀器並未經列為法定度量衡器，其公信力已非無
      疑，縱認得用於交通違規事件之採證，衡諸上開條文之意
      旨，更應經國家專責機關檢定，以昭公信。否則同用於交
      通違規採證之儀器，列為法定度量衡器之公務檢測用雷達
      測速儀及公務檢測用雷射測速儀（光達式），即須經過嚴
      格之定期檢定程序，而未列法定度量衡器之感應線圈測速
      照相儀器，卻無需過國家專責機關任何檢定程序及定期驗
      證，不僅本末倒置，且亦無任何公信力可言。
    2.本件違規地點之感應線圈測速照相設備係92年7 月25日以
      前即出廠，有式樣認可證書1 紙在卷可參。惟上開感應線
      圈測速照相儀器之相關設備，係置放於道路上及埋設於路
      面下，不論晴雨，終日承受風吹日曬雨淋及數量龐大之過
      往車輛輾壓，難謂其測速裝置無因震動或潮濕、日曬而失
      其準確性。且本件感應線圈測速照相儀器自出廠迄今，並
      未經過經濟部標準檢驗局或任何具公信力之檢定機關檢查
      、校正或驗證，該感應線圈測速照相儀器之準確性即有疑
      義。又本件感應線圈測速照相儀器縱經原製造國檢驗認可
      ，並經本國法院認證，然本國法院之認證，僅係認證原製
      造國對於該儀器之檢驗結果，並非確認該測速器之測速效
      值是否符合我國法定規範，且原製造國對於該儀器測驗結
      果之正確性與誤差值範圍，亦始終未經經濟部標準檢驗局
      依度量衡法檢驗認可，可否直接納為國內交通違規案件不
      利人民財產權利之採證工具，亦非無疑。
    3.國家對於道路交通管理係以維護交通秩序、確保交通安全
      為目的，處罰僅為國家為達行政目的手段之一，交通違規
      罰鍰並非處罰目的。行政行為，應以誠實信用方法為之，
      並保障人民正當合理之信賴，其為達行政目的所採取之方
      法、所造成之損害不得與欲達成目的之利益顯失均衡，行
      政程序法第七條、第八條關於政府機關執行公權力時應遵
      行之程序原則規定甚明。故設置於道路所採用之固定式科
      學儀器，以取得不利於駕駛人之證據資料時，亦應依上開
      規定，以符合國家度量衡檢驗標準之設備為之，始能保護
      人民對於國家執行公權力之合理期待。然稽之本件受處分
      人遭舉發之時間、地點、超速情形及舉發單位對於上開地
      點具有專屬管轄之地位等情形，舉發單位賴以認定用路人
      是否已達違規程度之感應線圈測速照相儀器，既未經過經
      濟部標準檢驗局檢驗認可，且無相關校準資料可資驗證，
      其測得速度之正確性已有疑義，自不能採為不利受處分人
      之認定。
    4.目前國際上並無感應線圈測速照相儀器之檢測標準，我國
      經濟部標準檢驗局亦無檢定、檢校此類儀器之設備，向來
      亦無針對此類儀器施以檢驗。縱該設備於原製造國出廠時
      ，經該國主管機關認定完成測試且符合國際標準，惟一經
      埋設路面下方，即難施以定期維修、保養以及檢測，經過
      數年之長時間使用，其準確度或會受各種因素所影響，而
      難免有誤判、失真之可能。是內政部警政署亦於97年1 月
      17日，以警署交字第0970021265號通報全國各警察機關，
      即日起暫停使用感應式線圈測速照相儀器（舉發闖紅燈例
      外），俟檢定、檢校管理機制建立後，再行研議使用，益
      見感應式線圈測速設備因欠缺檢驗標準，爭議性過高，目
      前已不為警察機關執行舉發測速時所採用，則交通違規之
      舉發機關對此種測速儀器之準確性自己亦存有懷疑，自難
      期他人信賴其公正性。至於縱因我國經濟部標準檢驗局並
      無檢定、檢校此類感應線圈測速照相儀器之設備，以致警
      察機關無法針對此類儀器送經濟部標準檢驗局施以檢驗，
      然行政行為，既應以誠實信用方法為之，並保障人民正當
      合理之信賴，自不能因無相關設備足以檢定上開感應線圈
      測速照相儀器，即將該儀器失真之風險轉嫁於用路人身上
      ，此不僅違反誠實信用，亦與國家對於道路交通管理係以
      維護交通秩序、確保交通安全為目的背道而馳。
  (三)綜上所述，本件經感應線圈測速照相儀器之採證是否為真，
    既存有疑義，而上開採證儀器之準確性亦堪質疑，依首揭說
    明，自應為受處分人有利之認定。此外，原處分機關復無其
    他積極證據足以證明受處分人確有上開超速違規情節，則原
    處分機關遽對受處分人裁罰，即難認為允當，本件異議為有
    理由，應由本院撤銷原處分，另諭知受處分人不罰，以資適
    法。
據上論斷，應依道路交通管理處罰條例第87條第2 項，道路交通
案件處理辦法第20條前段，裁定如主文。
中    華    民    國    97    年    7     月    25    日
                  刑事第六庭  法  官  高英賓
上正本證明與原本無異。
如不服本裁定，應於收受送達後5 日內向本院提出抗告狀。
                              書記官  司立文
中    華    民    國    97    年    7     月    25    日


司法院資訊處製作；財團法人民間司法改革基金會備份。
